臺灣高等法院民事判決　　　　　　　　　94年度上字第1003號
上　訴　人　甲○○
訴訟代理人　黃秋田律師
被上訴人　　國泰人壽保險股份有限公司
法定代理人　乙○○
訴訟代理人　賴盛星律師
複代理人　　何淑媛律師
上列當事人間清償借款事件，上訴人對於中華民國94年10月26日
臺灣臺北地方法院94年度重訴字第539號第一審判決提起上訴，
經本院於95年12月26日言詞辯論終結，判決如下：
    主  文
原判決關於命上訴人給付及負擔訴訟費用之裁判均廢棄。
上開廢棄部分，被上訴人在第一審之訴駁回。
第一、二審訴訟費用由被上訴人負擔。
    事  實
甲、上訴人方面：
壹、聲明：如主文所示。
貳、陳述：除與原判決記載相同者外，補稱略以：
一原審共同被告張玉梅於民國85年5月28日與被上訴人辦理對保
  ，先後於85年6月13日、6月21日分別簽立擔保放款借據（下稱
  系爭借據）向被上訴人借款新臺幣（下同）1,700,000元（下
  稱系爭第1筆借款）、4,700,000元（下稱系爭第2筆借款），
  系爭借據及約定書上「甲○○」之筆跡，本院囑託法務部調查
  局（下稱調查局）進行鑑定，調查局95年10月12日調科貳字第
  0950046693 0號鑑定通知書鑑定結果認為「一、甲一類（系爭
  借據、約定書）字跡與乙一（臺灣電力股份有限公司《下稱臺
  灣電力公司》員工國籍聲明切結書、中國信託商業銀行《下稱
  中國信託銀行》中信證券印鑑卡、臺灣電力公司協和發電廠除
  85年5月28日、85年6月21日外之85年5、6月簽到簿）、乙二類
  （桃園縣龍潭鄉農會《下稱龍潭鄉農會》存款印鑑卡）字跡筆
  劃特徵均不同。」，足證系爭借據、約定書上「甲○○」之簽
  名非伊所簽，而係張玉梅代簽。又系爭借據及約定書上伊之印
  文與伊中國信託銀行、臺灣中小企業銀行（下稱臺灣中小企銀
  ）、龍潭鄉農會印鑑卡上印文不相符，亦徵系爭借據及約定書
  上所蓋用之印文，非伊所為。伊非系爭借款之連帶保證人，無
  庸負連帶保證責任。
二伊85年間任職臺灣電力公司協和發電廠擔任機械技術員，負責
  發電相關設備維修工作，上班時間除非公出，否則均需待在廠
  內，不得外出。依臺灣電力公司協和發電廠之工作日誌記載，
  伊85年5月28日、同年6月21日在工廠上班，同年6月13日則係
  公出，而85年5月28日、同年6月21日簽到簿上「甲○○」之筆
  跡，依調查局鑑定結果「二、甲二類（臺灣電力公司協和發電
  廠簽到簿上85年5月28日、85年6月21日「甲○○」）字跡與乙
  一類（臺灣電力公司員工國籍聲明切結書、中國信託銀行中信
  證券印鑑卡、臺灣電力公司協和發電廠除85年5月28日、85 年
  6月21日外之85年、6月簽到簿）字跡筆劃特徵相同，．．．」
  ，可見臺灣電力公司協和發電廠85年5月28日、85年6月21日簽
  到簿之簽名為伊所親簽，伊於系爭借款對保及書立借據當日在
  工廠上班，不可能在家中辦理對保、書立借據。
三龍潭鄉農會印鑑卡上「甲○○」之簽名係農會經辦人員即訴外
  人吳淑圓代伊所簽，故調查局鑑定結果認為「二、甲二類（臺
  灣電力公司協和發電廠簽到簿上85年5月28日、85年6月21日「
  甲○○」）字跡．．．與乙二類（龍潭鄉農會存款印鑑卡）字
  跡筆劃特徵不同。」，結論並無歧異，不得遽以認定85年5月
  28日、85年6月21日簽到簿上之簽名非伊所簽。
四證人徐鈴淑、張麗華85年間分別為被上訴人公司之主任及業務
  員，立場已有偏頗，系爭借款在85年5月28日對保，距離證人
  作證時間94年9月5日已近10年，證人記憶如此清析，令人啟疑
  。再者，張麗華住在「臺北縣汐止市○○路○段196號11樓」，
  與伊當時之住址「臺北縣汐止市○○路80號」，中間隔著鐵路
　，並有數百公尺之遠，伊與張麗華並非鄰居，亦不相識，張麗
  華證稱伊與上訴人係鄰居，對保時上訴人在場云云，亦非事實
  ，自不得以徐鈴淑、張麗華證言遽認系爭借據及約定書上「甲
  ○○」之簽名及印文係伊所為。
五張玉梅於51年4月11日因贈與、買賣而取得所有坐落臺北縣汐
　止市○○段1689號土地所有權2分之1，於78年9月21日取得其
  上建物即門牌號碼臺北縣汐止市○○路80之1號房屋所有權1/2
  、80號2樓、4樓房屋所有權全部，於79年1月9日取得80之1號
  房屋所有權2分之1，此觀土地登記謄本、建物登記謄本即明。
  張玉梅於85年間向被上訴人借款前，已取得80之1號房地之所
  有權，系爭借款自非用以購買80之1號房地之款項，原審認定
  張玉梅向被上訴人借款係用於購買其居住之80之1號1、2樓房
  地之資金，而當時伊與張玉梅夫係夫妻，伊應知悉系爭借款之
  存在，並同意擔任連帶保證人等語，自有違誤。
六縱認伊就系爭借款應負連帶保證責任，被上訴人就系爭借款抵
  押物向法院聲請強制執行（案列臺灣士林地方法院《下稱士林
  地院》93年度執字第5531號），上開強制執行分配表中原列優
  先受分配土地增值稅額1,405,149元，嗣經臺北縣政府稅捐稽
  徵處汐止分處（下稱汐止分處）重新核算應納稅額為947,829
  元，溢繳457,320元，已於94年11月4日退還士林地院重新分配
  ，該筆退還金額均由被上訴人受分配，伊主張應與被上訴人請
  求之金額中扣抵。
、證據：除援用原審提出者外，補提臺灣電力公司協和發電廠
　　證明書、汐止分處函、土地登記謄本、建物登記謄本、存摺
    、臺灣電力公司協和發電廠人事資料上訴人所親簽之部分、
    地圖、龍潭鄉農會印鑑卡為證，並聲請向臺灣電力公司協和
    發電廠調閱該廠85年5月28日、同年6月13日、6月21日工作
    日誌中關於上訴人上班情形之記錄、鑑定系爭借據及約定書
    上「甲○○」之簽名是否係上訴人所簽、向士林地院民事執
    行處函查汐止分處退回該院93年度執字第5531號強制執行事
    件之溢繳土地增值稅457,320元重新分配之結果，及訊問證
    人吳淑圓。
乙、被上訴人方面：
壹、聲明：上訴駁回。
貳、陳述：除與原判決記載相同者外，補稱略以：
一系爭2筆借款係於85年5月28日完成對保手續。
二系爭借據及約定書上「甲○○」之簽名及印文係上訴人親自所
  為，業經證人徐鈴淑、張麗華於原審證述甚詳，且證人張麗華
  係上訴人鄰居，其就熟識之人所為貸款案件記憶較為深刻，無
  違常情，張麗華目前並未受僱伊公司，其所為證言亦無偏袒伊
  之虞，自可採信，上訴人自應就系爭借款負連帶保證責任。
三調查局鑑定結果雖認「一、甲一類（系爭借據、約定書）字跡
  與乙一類（臺灣電力公司員工國籍聲明切結書、中國信託銀行
  中信證券印鑑卡、臺灣電力公司協和發電廠除85年5月28日、
  85 年6月21日外之85年5、6月簽到簿）、乙二類（龍潭鄉農會
  存款印鑑卡）字跡筆劃特徵均不同。」，惟系爭借據、約定書
  上「甲○○」之筆跡係採逐筆逐劃之書寫方式，而上訴人臺灣
  電力公司員工國籍聲明切結書、中國信託銀行中信證券印鑑卡
  、臺灣電力公司協和發電廠85年5、6月簽到簿（85年5月28日
  、85年6月21日除外）、龍潭鄉農會存款印鑑卡上「甲○○」
  筆跡係採連貫式之書寫方式，依常理判斷，同一人分別以逐筆
  逐劃及以連貫式簽名之筆跡特徵必然不符，此即本院前曾函請
  內政部警政署刑事警察局（下稱刑事警察局）鑑定「甲○○」
  之簽名筆跡時，刑事警察局以書寫方式不同，歉難鑑定，退回
  鑑定囑託之故，自不得以調查局上開鑑定結果，認定系爭借據
  及約定書上「甲○○」之簽名並非上訴人親自所為。
四調查局鑑定結果「二、甲二類（臺灣電力公司協和發電廠簽到
  簿上85年5月28日、85年6月21日「甲○○」）字跡．．．與乙
  二類（龍潭鄉農會存款印鑑卡）字跡筆劃特徵不同。」，可見
  85年5月28日、85年6月21日簽到簿上之簽名非上訴人所簽，上
  訴人於系爭借款對保當日，並未在工廠上班。縱使上訴人對保
  當日確實在上班，上訴人亦有可能利用上班時間抽空返回家中
  對保，故上訴人提出臺灣電力公司協和發電廠85年5月28日、
  85年6月21日簽到簿，不足以證明系爭借據及約定書上「甲○
  ○」之簽名及印章並非上訴人親自所為。
五張玉梅於原審當庭書寫「甲○○」之簽名，與系爭借據及約定
  書上「甲○○」之簽名顯不相同，可見上訴人辯稱系爭借據及
  約定書上「甲○○」之簽名係張玉梅代簽云云，並非事實。
六系爭借據及約定書上上訴人印文雖與上訴人於中國信託銀行、
  臺灣中小企銀、龍潭鄉農會印鑑卡上印文不相符，惟伊辦理對
  保手續，保證人持任何1個印章即可辦理對保手續，並未限定
  保證人必須使用印鑑章，自不得以系爭借據及約定書上上訴人
  印文與上訴人在中國信託銀行、臺灣中小企銀、龍潭鄉農會印
  鑑卡上印文不相符，遽認系爭借據及約定書上之印文非上訴人
  所有。
七汐止分處退還溢繳之土地增值稅457,320元，士林地院迄未尚
  未重新分配。惟伊聲請拍賣系爭借款之抵押物強制執行事件，
  伊於94年12月間向士林地院遞交呈報債權狀所附債權額計算書
  上所列張玉梅自93年10月14日起至94年11月30日止之遲延利息
  為671,584元，依民法第323條「清償人所提出之給付，應先充
  費用，次充利息，次充原本。．．．。」之規定，汐止分處退
  還溢繳之土地增值稅457,320元重新分配優先抵充遲延利息後
  ，仍有不足，故系爭借款之未償餘額仍為4,761,544元。
、證據：除援用原審提出者外，補提民事呈報債權暨公示送達
　　狀、借據2紙及約定書正本為證，聲請向臺灣中小企銀基隆
　  分行、中國信託銀行基隆分行、龍潭鄉農會函調上訴人開戶
    資料原本，聲請調查局鑑定相關事項。
丙、本院依職權向臺灣電力公司協和發電廠調取上訴人填寫之人
    事資料原本，並命被上訴人提出系爭借據及約定書原本。
    理  由
一被上訴人主張：原審共同被告張玉梅於85年5月28日邀同上訴
  人為連帶保證人，分別簽立擔保放款借據向伊借用系爭第1筆
  及第2筆借款（合計為6,400,000元），約定借款期限均為20年
  （至105年6月13日止），利息均按年息9.15%計算並分為240期
  ，按月平均攤還本息，且均約定遲延履行時，除仍按上開各該
  利率計息外，逾期在6個月以內者，按上開利率10%，逾期在6
  個月以上者，按上開利率20%加計違約金，如未依約清償，喪
  失期限利益，視同全部到期。詎張玉梅就系爭借款，自87年1
  月14日起即未依約繳付本息，喪失期限利益視同全部到期，經
  伊另案聲請拍賣本件借款抵押物取償（士林地院93年度執字第
  5531號），系爭第1筆及第2筆借款共尚欠本金4,761,544元未
  獲清償，爰依消費借貸、連帶保證關係，求為命上訴人應與張
  玉梅連帶給付伊4,761,544元，及自93年10月15日起至清償日
  止，按年息7.875%計算之利息，暨自93年11月15日起至94年5
  月14日止，按上開利率10%，自94年5月15日起至清償日，按上
  開利率20%計算之違約金（被上訴人請求張玉梅連帶給付部分
  ，經原審為被上訴人勝訴判決，未據張玉梅聲明不服）。
二上訴人則以：伊未在系爭借據及約定書上簽名，其上所蓋用之
  印文，亦非伊所為，伊並非系爭借款之連帶保證人，無庸負連
  帶保證責任。縱認伊就系爭借款應負連帶保證責任，汐止分處
  退還溢繳之土地增值稅457,320元，由被上訴人受分配，應與
  被上訴人請求之金額中扣抵等語，資為抗辯。
三兩造不爭執之事實
(一)張玉梅於85年間向被上訴人借用系爭第1筆及第2筆借款（合計
  為6,400,000元），而系爭借款期限、分期還款、利息及違約
  金之約定均如上述，且均約定如未依約清償，喪失期限利益，
  視同全部到期，惟張玉梅並未依約繳息，依兩造上開約定，喪
  失期限利益，全部借款債務均視為到期（系爭借據及約定書，
  原法院卷5-6、8-9頁）。
(二)張玉梅提供其所有坐落臺北縣汐止市○○段1689、1690號（權
  利範圍均為2分之1）土地，及1689號土地上建物即門牌號碼臺
  北縣汐止市○○路80之1號、80號2樓、4樓（權利範圍全部）
  為被上訴人設定抵押權，作為系爭借款之擔保（臺灣金融資產
  服務股份有限公司通知，原法院卷60-64頁）。
(三)張玉梅於51年4月11日因贈與、買賣而取得上開1689號土地所
  有權2分之1，及於78年9月21日取得80之1號房屋所有權2分之1
  及80號2樓、4樓房屋所有權全部（以上均為第1次建物登記）
  ，復於79年1月9日取得80之1號房屋所有權2分之1（合併即為
  所有權全部）（土地登記謄本、建物登記謄本，本院卷19-29
  頁）。
(四)上訴人於系爭借款對保期間，任職於臺灣電力公司協和發電廠
  ，擔任機械技術員，已於90年2月28日退休（在職證明，本院
  卷12頁）。
(五)上訴人於87年1月12日與張玉梅協議離婚，並於同年月15日辦
  理登記（戶籍謄本，原法院卷13-14頁）。
(六)被上訴人就上開抵押物向法院聲請強制執行結果（案列士林地
  院93年度執字第5531號，再由該院委託臺灣金融資產服務股份
  有限公司辦理不動產拍賣業務《93年度士金拍一字第132號》
  ），上開系爭2筆借款經分配後仍不足4,761,544元（利息、違
  約金均計算至93年10月14日）（強制執行金額計算書分配表、
  債權額分配書，原法院卷11-12、39、60頁）。
(七)上開強制執行分配表中原列優先受配土地增值稅額1,405,149
  元，嗣經汐止分處重新核算應納稅額為947,829元，溢繳457,3
  20元，已於94年11月4日退還士林地院重新分配（汐止分處函
  ，本院卷13頁）。
(八)系爭借據及約定書上「甲○○」之印文與上訴人在中國信託銀
  行、臺灣中小企銀、龍潭鄉農會開戶留存之印鑑卡上印文不相
  符（兩造不爭，本院卷129頁）。
四本件爭點及本院判斷：
  兩造之爭點乃為系爭借據、約定書上「甲○○」之簽名、印文
  是否係上訴人親自所為（見本院35、50頁）？
  被上訴人主張系爭第1筆及第2筆借款係於85年5月28日辦理對
  保手續，並由上訴人親自於系爭借據、約定書上簽名及蓋印等
  情，固據其提出系爭借據及約定書，並舉證人徐鈴淑、張麗華
  於原法院之證言為證。惟查，
1.系爭借據、約定書與本院向臺灣電力公司協和發電廠調取之85
  年5、6月簽到簿經勘驗結果，系爭借據、約定書上「甲○○」
  簽名中之「正」字與上訴人上班簽到簿內之「正」字以肉眼觀
  察、比對，即知兩者筆跡不符（本院卷66、67頁），且系爭借
  據及約定書上「甲○○」之筆跡，經本院囑託調查局鑑定結果
  ，認「一、甲一類（系爭借據、約定書）字跡與乙一類（臺灣
  電力公司員工國籍聲明切結書、中國信託銀行中信證券印鑑卡
  、臺灣電力公司協和發電廠除85年5月28日、85年6月21日外之
  85 年5、6月簽到簿）、乙二類（龍潭鄉農會存款印鑑卡）字
  跡筆劃特徵均不同。」等情，有調查局95年10月12日調科貳字
  第09 500466930號鑑定通知書在卷可按（見本院卷137-140頁
  ），足證上訴人抗辯系爭借據、約定書上「甲○○」之簽名非
  伊所為等語，要非全無可採。被上訴人雖以：系爭借據、約定
  書上「甲○○」之筆跡係採逐筆逐劃之書寫方式，而上訴人臺
  灣電力公司員工國籍聲明切結書、中國信託銀行中信證券印鑑
  卡、臺灣電力公司協和發電廠85年5、6月簽到簿、龍潭鄉農會
  存款印鑑卡上「甲○○」筆跡係採連貫式之書寫方式，依常理
  判斷，同一人分別以逐筆逐劃及以連貫式簽名之筆跡特徵必然
  不符云云，而主張調查局上開鑑定結果為不可採。然筆跡鑑定
  ，應蒐集與問題文書同時期之書寫字跡，因其書寫之個性、慣
  性變異較小，僅於檢送當庭字跡時，考慮該直寫、橫寫、字之
  大小等，需與問題文書相同，此有憲兵司令部刑事鑑識中心檢
  送之文書比對蒐集資料要項在卷可參（本院卷120、121頁），
  而上開國籍聲明切結書、中國信託銀行印鑑卡上字跡，係上訴
  人分別於84年4月24日、86年8月5日書寫，有各該文書上日期
  可參，與系爭借款之對保時間接近，係屬同時期之字跡，且均
  為正式之文書，縱二者有正楷及草書之書寫差異，然仍可依書
  寫之個性、慣性加以判斷，尚難即認無法鑑定。至本院前囑託
  刑事警察局及憲兵司令部刑事鑑識中心鑑定，經刑事警察局及
  憲兵司令部刑事鑑識中心分別以書寫方式不同及書寫字跡特徵
  穩定性過弱為由，拒卻鑑定，惟本院當時檢送比對之資料，除
  上開文書外，尚有臺灣電力公司調（離）職人員移交查對單、
  履歷表、自願繼續參加職工團體互助志願書、指定書、工程特
  約技術佐報到單、員工親屬調查表等文件，而書寫時間自60年
  間至90年2月21日，書寫方式直寫、橫寫均有（本院卷90-98頁
  ），致上開鑑定機關因而無法鑑定，殆可想見。因此，被上訴
  人執刑事警察局上揭拒卻鑑定理由，而主張調查局之鑑定為不
  實，尚無可採。
2.又系爭借據及約定書上「甲○○」之印文，與本院調取上訴人
  在臺灣中小企銀基隆分行、中國信託銀行基隆分行、龍潭鄉農
  會金融證券機構開戶留存之印鑑，經當庭以肉眼比對即可發現
  明顯不符，並為兩造所不爭（本院卷129頁）。被上訴人雖主
  張：伊辦理對保手續，保證人持任何1個印章即可辦理對保手
  續，並未限定保證人必須使用印鑑章云云，然上訴人既否認系
  爭借據及約定書上「甲○○」之印文為其所有或蓋用，被上訴
  人即應就此有利於己之事實負舉證之責，惟被上訴人迄無法證
  明上開印文確為上訴人所有或蓋用，自難認其主張系爭借據及
  約定書上之印文係上訴人所有云云為可信。
3.雖證人徐鈴淑於原法院證稱：「（問：當初如何對保？）依照
  公司流程約時間，核對身分證，借款人及連帶保證人本人都有
  在場，請他們簽名。」、「問：是否都是借款人及連帶保證人
  親自簽名？（提示約定書及借據）是甲○○親自簽名，我在他
  們家裡，他們一樓是做生意開文具店。甲○○當時有在場，時
  間是被告張玉梅告訴我那個時間她在。我確定是甲○○簽名。
  」、「（問：甲○○及張玉梅的章是否用本人的印章蓋？）借
  款人要用印鑑章。保證人只要他本人的章就可以。」、「（問
  ：你到現場，現場除了你還有誰在場？）我跟證人張麗華去對
  保。」等語（原法院卷47頁、48頁），及證人張麗華於原法院
  證述：「（問：對保時甲○○是否在場？）有。」、「（問：
  為何認識被告？對保時在場？）我跟他們是鄰居，張玉梅要貸
  款，我是國泰業務員，我就跟上面報告，我們有約對保，證人
  徐鈴淑是我們主任，現在是課長要對保，我跟證人徐鈴淑約好
  就到甲○○家對保，甲○○也在。」等語（原法院卷48頁），
  然證人徐鈴淑、張麗華85年間分別為被上訴人公司之主任及業
  務員，並為本件系爭借款之對保人員，而依被上訴人公司規定
  應確實對保，若因對保疏失致被上訴人受有損害，渠等即難辭
  其咎，恐遭被上訴人求償，渠等證言能否全無偏頗，不無可疑
  ，且渠等證稱系爭系爭借據及約定書上「甲○○」之簽名係由
  上訴人本人簽名，亦與本院囑託調查局鑑定後認與上訴人字跡
  筆劃特徵不符乙節相歧，如上述。再參酌系爭借款在85年5月
  28日對保，距離證人徐鈴淑、張麗華於原法院作證時間（94年
  9月5日）已逾9年，而證人就對保時間（當天過中午後）及係
  至上訴人住處對保等細節，記憶猶如此清晰，啟人疑竇，及證
  人張麗華係住「臺北縣汐止市○○路○段196號11樓」，與上訴
  人當時之住址「臺北縣汐止市○○路80 號」，中間隔著鐵路
  ，有數百公尺之遠，有電子地圖在卷可憑（本院卷155頁），
  上訴人亦否認與證人張麗華相識，而被上訴人或證人就此亦無
  法舉證證明，是證人張麗華證稱其與上訴人係鄰居，對保時上
  訴人在場云云，尚難認是實等情狀，尚不得以徐鈴淑、張麗華
  證言遽認系爭借據及約定書上「甲○○」之簽名及印文係上訴
  人所為。
4.另原審共同被告張玉梅係於51年4月11日因贈與、買賣而取得
  所有坐落臺北縣汐止市○○段1689號土地所有權2分之1，於78
  年9月21日取得其上建物即門牌號碼臺北縣汐止市○○路80之1
  號房屋所有權2分之1及80號2樓、4樓房屋所有權全部，於79年
  1月9日取得80之1號房屋所有權2分之1之事實，為兩造所不爭
  （如上述不爭事實(三)）。各該房地買入時間遠早於系爭借款借
  貸時間，原判決以系爭借據及約定書之簽立時間在上訴人與張
  玉梅婚姻關係存續中，而張玉梅以系爭2筆借款用於購買共同
  居住之臺北縣汐止市○○路80之1號1、2樓，並設定最高限額
  抵押權，而認上訴人應知悉系爭借款之存在，並同意擔任連帶
  保證人，自有未合。
5.復上訴人與張玉梅均辯稱：系爭借據及約定書上「甲○○」之
  簽名係張玉梅所為云云，惟經原法院勘驗張玉梅當庭書寫「甲
  ○○」之簽名，與系爭擔保放款借據及約定書上「甲○○」之
  簽名互相比對（原法院卷5、6、29頁）後，以二者顯有不同，
  而認系爭借據及約定書上「甲○○」之簽名顯非張玉梅所為，
  被上訴人仍應就系爭借據及約定書上「甲○○」之簽名及印文
  係上訴人所為之有利事實負舉證之責，且系爭借據及約定書上
  之簽名與上訴人之字跡筆劃特徵不符，如上述，顯無法排除由
  上訴人及張玉梅以外之第三人所為，是縱令上訴人與張玉梅上
  開所辯為不實，亦難執此遽認系爭借據及約定書上「甲○○」
  之簽名即為上訴人所為。
五綜上，上訴人抗辯：伊未在系爭借據及約定書上簽名，其上所
  蓋用之印文，亦非伊之印章及伊所為，伊並非系爭借款之連帶
  保證人等語，尚非全無可採。因而，被上訴人依據消費借貸契
  約及連帶保證之法律關係，請求上訴人與主債務人張玉梅連帶
  給付4,761, 544元及自93年10月15日起至清償日止，按年息
  7.875%計算之利息，暨自93年11月15日起至94年5月14日止，
  按上開利率10%，自94年5月15日起至清償日止，按上開利率
  20%計算之違約金，為無理由，應予駁回。原審命上訴人為給
  付，自有未洽。上訴意旨指摘原判決不當，求予廢棄改判，為
  有理由。
六本件法律關係已經明確，兩造其餘陳述及舉證，均無礙本院判
  斷，爰不再一一論述，附此敘明。
七據上論結，本件上訴為有理由，依民事訴訟法第450條、第78
  條，判決如主文。
中　　華　　民　　國　　96　　年　　1 　　月　　9 　　日
                    民事第九庭
                        審判長法  官  黃熙嫣
                              法  官  呂太郎
                              法  官  楊力進
正本係照原本作成。
如不服本判決，應於收受送達後20日內向本院提出上訴書狀，其
未表明上訴理由者，應於提出上訴後20日內向本院補提理由書狀
（均須按他造當事人之人數附繕本）上訴時應提出委任律師或具
有律師資格之人之委任狀；委任有律師資格者，另應附具律師資
格證書及釋明委任人與受任人有民事訴訟法第466條之1第1項但
書或第2項（詳附註）所定關係之釋明文書影本。
中　　華　　民　　國　　96　　年　　1　　月　　11 　　日
                              書記官  劉家聲
附註：
民事訴訟法第466條之1（第1項、第2項）：
對於第二審判決上訴，上訴人應委任律師為訴訟代理人。但上訴
人或其他法定代理人具有律師資格者，不在此限。
上訴人之配偶、三親等內之血親、二親等內之姻親，或上訴人為
法人、中央或地方機關時，其所屬專任人員具有律師資格並經法
院認為適當者，亦得為第三審訴訟代理人。
